【裁判字號】    98,訴,768
【裁判日期】    990106
【裁判案由】    殺人未遂等
【裁判全文】
臺灣屏東地方法院刑事判決               98年度訴字第768號
公  訴  人  臺灣屏東地方法院檢察署檢察官
被      告  甲○○
指定辯護人  本院公設辯護人  丁○○
上列被告因殺人未遂等案件，經檢察官提起公訴（98年度偵字第
4267號），本院判決如下：
    主  文
甲○○犯殺人未遂罪，累犯，處有期徒刑貳年。
甲○○被訴傷害部分公訴不受理。
    事  實
一、甲○○曾因公共危險案件，經法院判決有期徒刑2 月確定，
    甫於民國96年4 月11日易科罰金執行完畢。其因長期飲酒行
    為，致其生活功能、人際關係及職業功能均受酒精戕害，且
    自96年起即因被害妄想及嫉妒妄想，而有精神上疾病，並自
    該年起每年經鑑定均有中度精神障礙，致其辨識行為違法能
    力及依其辨識而行為之能力，較一般人顯著降低。98年5 月
    31日凌晨1 時許，甲○○在屏東縣屏東市○○路○○段39號
    其前妻丙○○租屋處，因長期懷疑丙○○與乙○○有不正常
    之男女關係，並當場撞見丙○○與乙○○在一起喝酒聊天，
    竟因一時氣憤，進入該屋內廚房取出丙○○所有菜刀1 把後
    ，明知以鋒利菜刀攻擊他人頭部會有致人於死之結果，仍基
    於殺人之犯意，朝乙○○的頭部接續砍劈2 刀，致使乙○○
    受有右外耳2 處撕裂傷約3 公分及5 公分之傷勢，因乙○○
    逃出該屋始倖免於難。嗣甲○○即主動向屏東縣政府警察局
    屏東分局民和派出所自首，並提出前述作案時之菜刀1 把。
二、案經屏東縣政府警察局屏東分局報告臺灣屏東地方法院檢察
    署檢察官偵查起訴。
    理  由
壹、證據能力部分
一、查照相、攝影係屬機械性記錄特徵，也就是認識對象的是相
    機、攝影鏡頭，透過鏡頭形成的畫面映寫入膠卷或儲存裝置
    ，然後於有需要時還原於照相紙上或將之列印，故照相、攝
    影不含有人的供述要素，再現實情形與作為傳達結果的照相
    、攝影，及其後沖洗、翻拍或列印得到之照片，在內容上的
    一致性是透過機械的正確性來加以保障的，在照相、攝影及
    其後沖洗、翻拍或列印得到照片之過程中，並不存在人對現
    實情形的知覺、記憶，在表現時經常可能發生的錯誤（如知
    覺的不準確、記憶隨時移而發生的變化），故照片當然是非
    供述證據。卷附犯案工具及刑案現場照片共7 張，既係由相
    機、攝影設備拍攝所得再還原於照相紙上或將之列印，係以
    機械之方式所留存之影像，並非供述證據，無傳聞法則適用
    ，具有證據能力。
二、「被告以外之人於檢察事務官、司法警察官或司法警察調查
    中所為之陳述，與審判中不符時，其先前之陳述具有較可信
    之特別情況，且為證明犯罪事實存否所必要者，得為證據」
    ，刑事訴訟法第159 條之2 定有明文。經查，證人丙○○、
    乙○○於警詢中所為陳述，與其於偵查及本院審判中具結後
    所為證述，並無明顯不符之情，參諸上開刑事訴訟法第159
    條之2 規定，自均無證據能力。
三、「法院或檢察官得囑託醫院、學校或其他相當之機關、團體
    為鑑定，並準用第203 條至第206 條之1 之規定」、「鑑定
    之經過及其結果，應命鑑定人以言詞或書面報告」，刑事訴
    訟法第208 條第1 項、第206 條第1 項定有明文。卷附屏安
    醫院98年11月18日屏安醫字第0980402 號函所檢覆之屏安刑
    鑑字第981003號精神鑑定報告1 份，係本院就本案被告案發
    時之精神狀況依上揭刑事訴訟法第208 條之規定囑託機關、
    團體所為之鑑定，而上開鑑定報告，即屬依刑事訴訟法第
    206 條第1 項之規定所出具之書面鑑定報告，該鑑定報告雖
    係被告以外之人於審判外之陳述，然既屬依上揭刑事訴訟法
    之規定所提出之書面鑑定報告，即合於同法第159 條第1 項
    規定所稱「法律有規定者」有證據能力之情形，故本院自得
    採為審酌之證據。
四、又按被告以外之人於審判外之陳述，雖不符刑事訴訟法第
    159 條之1 至第159 條之4 等4 條之規定，然若當事人於審
    判程序中同意作為證據，法院審酌該言詞陳述或書面陳述作
    成時之情況，認為適當者，亦得為證據；又當事人、代理人
    或辯護人於法院調查證據時，知有刑事訴訟法第159 條第1
    項不得為證據之情形，而未於言詞辯論終結前聲明異議者，
    視為有前項之同意，同法第159 條之5 定有明文。此立法意
    旨在於傳聞證據未經當事人之反對詰問予以核實，原則上先
    予排除。惟若當事人已放棄反對詰問權，於審判程序中表明
    同意該等傳聞證據可作為證據；或於言詞辯論終結前未聲明
    異議，基於尊重當事人對傳聞證據之處分權，及證據資料愈
    豐富，愈有助於真實發見之理念，且強化言詞辯論主義，使
    訴訟程序得以順暢進行，上開傳聞證據亦均具有證據能力。
    本案除了上述犯案工具及刑案現場照片7 張、證人丙○○、
    乙○○於警詢中所為陳述、屏安醫院98年11月18日屏安醫字
    第0980402 號函所檢覆之屏安刑鑑字第981003號精神鑑定報
    告外，公訴人、辯護人及被告對於本院以下引用之其他證據
    資料，其中屬於傳聞證據部分均未爭執其證據能力，本院審
    酌該等證據作成時之情況，認為並無不適當者，依上開說明
    ，均認應有證據能力。
貳、實體部分
一、訊據被告就其於98年5 月31日凌晨1 時許在丙○○位於屏東
    縣屏東市○○路○○段39號租屋處，曾持菜刀攻擊被害人乙○○，並因此使乙○○受有右外耳2 處撕裂傷約3 公分及5
    公分之傷勢均不否認，此並有證人乙○○、丙○○於本院之
    指述、長庚醫療財團法人高雄長庚紀念醫院出具之診斷證明
    書、警卷內所附犯案工具及刑案現場照片7 張等在卷可稽，
    足認被告前開自由與事實相符，自可信為真實。
二、次查，被告另辯稱：伊當日原本拿刀嚇乙○○要他早點離開
    ，伊刀一劃下來就砍到姜，伊只有砍一刀云云，辯護人則為
    被告辯稱：被告應無殺人動機，否則大可朝乙○○頭部猛砍
    ，且被告與被害人乙○○間並無仇怨，被害人乙○○雖受有
    傷害，但傷勢不重，及被告當時並未口出「給你死」行凶助
    勢之語，事後亦未再追砍姜，足見被告並無意取乙○○性命
    ，應只成立傷害罪；另被告有刑法第19條第2 項「行為時因
    精神障礙或其他心智缺陷，致其辨識行為違法或依其辨識而
    行為之能力，顯著減低者」之情形，故請減輕其刑云云。經
    查：
（一）就被告於前述案發時係如何攻擊被害人乙○○之情，乙○○於偵查中具結後已證稱：伊當時是在林森路東四段39號
      內喝酒，被告進來時伊問他要不要喝，他說不要，他就到
      廚房拿了一把菜刀，出來就朝伊的砍了2 、3 刀，伊總共
      縫了50多針…被告不是要嚇伊和丙○○，他一出來就拿刀
      朝伊的頭砍下去等語；證人丙○○偵查時具結後證稱：…
      之後被告進入房拿了一把刀出來，看到乙○○就往他的頭
      砍下去，伊的手指受傷…被告先砍乙○○，伊是要過去搶
      伊子，並不是要嚇伊和乙○○，他過來就砍過來了等語。
      而經本院於審理期日傳喚乙○○、丙○○到庭後，乙○○
      係證稱：伊在黃家裡坐，門沒關，被告由外進來，進廚房
      拿菜刀先藏在背後，趁伊沒注意走到伊後面砍下來，砍兩
      刀，後來沒再追砍伊了，黃想搶他菜刀，伊跑到外面去，
      黃開車載伊去醫院，不過伊傷口太大，耳朵快掉下來，屏
      基不敢收，伊再去長庚醫院，他砍伊時沒有說什麼，和被
      告稍微認識，伊與黃沒在交往，被告砍伊前，沒有與伊爭
      吵，被告由廚房出來時把手放背後，伊沒看到他揮刀的動
      作…伊願意原諒被告，但被告要給伊個交待，伊不告他，
      只要被告以後別再砍伊…被告砍伊第一刀時，伊沒發現到
      他，所以伊沒閃躲，第二刀伊有想閃開但沒閃過，還是中
      刀，兩刀有連續砍，第一刀下去後馬上砍第二刀，從第一
      刀到伊跑走，被告沒有追砍伊，也沒說什麼話，砍伊的刀
      就是警卷23頁這支…他走到椅子後側砍伊，黃也坐沙發旁
      ，他之前有精神疾病伊知道等語；丙○○則證稱：姜幫伊
      處理事情，故伊請他來伊家喝酒，結果被告進來以後，第
      一次去後面又出來，第二次伊跟在他後面進廚房，看到他
      在上廁所，伊又回客廳，沒想到他竟在廚房拿刀砍姜，伊
      沒看到他拿刀，因為他藏在後面，他走到姜面前就砍下去
      ，砍了幾刀伊不記得，他又想再砍，伊想阻止，害伊手也
      被砍到，姜的背後是門，只能是從他面前走來，當時很亂
      怎麼砍的伊沒看清楚…被告很愛吃醋嗎，三十年前就這樣
      子，伊跑計程車他也不讓伊跟別人講話…針對受傷部分伊
      不想追究，願意撤回告訴，只要他別再來干擾伊…伊剛說
      被告是當面拿刀砍姜，是伊認為應該是從前面砍的等語。
      按證人丙○○、乙○○既已證述表示願意原諒被告，則其
      等所述應無誇大及故意要陷被告於不利之風險，且2 人所
      述被告行兇過程大致相符（丙○○於本院作證時雖稱被告
      應不可能從後面攻擊乙○○，此與乙○○所述不同，但除
      丙○○亦表示其是自己認為外，被告於本院審理時就證人
      丙○○、乙○○之證詞亦表示其是走到後面拿刀砍乙○○
      ，故此部分應以乙○○之證述為準），其等證詞當可採信
      ；且由乙○○所提診斷證明書可知，乙○○於案發時確受
      有右外耳2 處撕裂傷各約3 公分、5 公分，更可證乙○○
      所述當時曾遭被告攻擊2 刀屬實，故被告當時有持菜刀刻
      意至被害人乙○○後方，朝乙○○頭部連砍2 刀之事實洵
      可認定。
（二）次查殺人未遂之成立，以有殺害他人生命之故意，著手於
      殺人之實行而未發生死亡之結果為要件；倘無使人喪失生
      命之故意，僅在使其身體、健康受到傷害，則為傷害罪。
      又按殺人與傷害之區別，應以行為時有無殺人之故意為斷
      ，被害人所受傷勢為何、是否為致命部位等，雖不能為認
      定行為人有無殺意之絕對標準，但加害人之下手情形如何
      ，於審究犯意方面，仍不失為重要參考資料。另法院就行
      為人有無殺人之故意，應就案內一切證據，詳查審認，視
      其犯罪之動機、所使用之兇器、下手情形、殺傷之次數、
      所殺傷部位、傷勢程度、犯後態度等綜合判斷，俾為認定
      （最高法院94年度臺上字第412 號判決、85年度臺上字第
      5611號判決參照）。本案被告僅因氣憤深夜時間其前妻穿
      著睡衣與乙○○在租屋處喝酒，即持鋒利之菜刀1 把（警
      卷第23頁照片），先藏於身後並走至被害人乙○○後方，
      而朝乙○○之頭部攻擊，且連砍2 刀，致乙○○因此受有
      右外耳2 處撕裂傷各約3 公分、5 公分傷勢，乙○○並表
      示其送醫後共縫了50多針，其傷勢不可謂不重，除顯見被
      告攻擊乙○○之主觀犯意甚強外，被告朝人體非常重要且
      相當脆弱之頭部蓄意攻擊，被告犯意顯非僅在於要單純傷
      害乙○○甚明；更且頭部為人體之最重要部位，內有大腦
      、小腦等重要器官，職司掌管人體之視聽聞等感覺、認知
      、思考、記憶、控制呼吸等功能，如頭部遭重力或利器攻
      擊，會造成頭骨破裂、休克、顱內出血壓迫腦部器官等，
      最後並有相當大可能導致死亡等，顯為具有一般智識者即
      可知曉之事，被告教育程度固僅有國中畢業，但為本件行
      為時已51歲，自然知曉上開事實，卻仍執意持鋒利菜刀連
      砍乙○○頭部2 刀，被告在攻擊乙○○時顯有欲致其於死
      之動機及犯意，從而被告係基於殺人之故意而為攻擊乙○○之行為，洵堪加以認定。
（三）被告雖辯稱伊當時持菜刀只是要嚇乙○○要他早點離開，
      伊是一刀劃下來就砍到伊云云，但被告所述與證人乙○○
      、丙○○前開足可採信之證述及乙○○所提診斷證明書不
      符，其所為辯解並不可採。被告之辯護人雖另辯稱被告與
      乙○○間並無仇怨，攻擊乙○○當時並未口出「給你死」
      行凶助勢之語，事後亦未再追砍姜，足見被告並無意取乙○○性命，應只成立傷害罪云云，惟查如上所述頭部為人
      體最重要部位之一，遭重力或利器攻擊有相當大可能會導
      致死亡，被告並有執意攻擊乙○○之情及致乙○○於死之
      動機，並非與乙○○毫無仇怨；而乙○○遭被告攻擊第1
      刀時雖不知閃躲，而在被告攻擊第2 刀時乙○○已想要閃
      躲惟未避開還是中刀，乙○○當時所受傷勢不可謂不重，
      且因其隨即逃到外面方致被告最後未得逞，被告係因被害
      人乙○○已逃開而未達到其殺人目的，自無再倒果為因以
      乙○○最後並未死亡即認被告行為時僅係基於傷害但可能
      發生死亡之加重結果之理。至於被告攻擊時並未口出「給
      你死」等行凶助勢之語，與被告攻擊時究係基於傷害或殺
      人之犯意，2 者並無關連，亦無從以被告事後未再追砍姜
      即認定被告僅係基於傷害之犯意攻擊乙○○，故辯護人稱
      被告非基於殺人犯意攻擊乙○○之辯解，仍不可採。
三、再查刑法第19條規定；「行為時因精神障礙或其他心智缺陷
    ，致不能辨識其行為違法或欠缺依其辨識而行為之能力者，
    不罰。行為時因前項之原因，致其辨識行為違法或依其辨識
    而行為之能力，顯著減低者，得減輕其刑」。本案除被告已
    提出其具有中度精神障礙之身心障礙手冊影本，而本院向屏
    東縣政府函詢後，該府亦提出被告身分障礙者鑑定表影本3
    份，證明被告自96年5 月15日即經鑑定為中度精神障礙、97
    年4 月1 日、98年3 月24日並曾換發外，因辯護人認被告之
    精神狀態應符合刑法第19條第2 項所規定，及本院亦認有將
    被告送請鑑定必要，而將被告送請屏安醫院為精神鑑定後，
    屏安醫院98年11月18日函覆本院所附之精神鑑定報告內容，
    其中「五」個人生活史、家族史及生病史詳載該院根據被告
    、被告二姐自述及國軍高雄總醫院附設屏東民眾診療服務處
    之病歷所調查被告之病史等，「六」一般身體檢查與神經系
    統檢查，則記載該院曾對被告進行一般身體檢查及神經學檢
    查，「七」重要儀器與實驗室檢查則記載該院曾對被告進行
    腦電圖檢查、心電圖檢查、實驗室檢查，其中之（一）腦電
    圖檢查：個案於兩側額葉有異常慢波出現，「八」心理測驗
    中則詳載該院於被告鑑定當日之行為觀察及會談內容、曾對
    被告進行魏氏成人智力測驗、班達完形測驗，（三）心理測
    驗之結論：個案目前仍有嫉妒妄想以及偶爾出現聽幻覺的症
    狀，受腦損傷在神經學上的影響，個案的執行功能顯得較差
    ，亦可能影響到判與決策能力，最後該院於鑑定報告「十」
    結論表示：個案服役期間開始出現飲酒行為，且多以飲用高
    濃度酒精之酒類，服兵役時即曾因飲酒遭關禁閉一週，個案
    退伍後即使從事計程車駕駛的工作，但飲酒行為仍持續，並
    因此遭吊銷駕照兩次，影響職業功能，且個案亦曾經驗酒精
    戒斷症狀，身體亦因飲酒造成胃出血以及酒精性肝硬化，但
    個案仍持續飲酒行為，此外，個案長期因飲酒問題與太太發
    生衝突，其亦曾於酒後對太太出現語言或肢體暴力，顯見個
    案之生活功能、人際關係以及職業功能受酒精戕害甚深，此
    飲酒行為亦已達精神醫學上「酒精依賴」之診斷標準…個案
    自民國96年開始接受精神治療以來，雖可定期返回門診追蹤
    ，但個案之精神症狀並未獲得持續性的穩定，其中尤以被害
    妄想以及嫉妒妄想為主要表現症狀，此症狀即使於個案未飲
    酒時亦未消失，腦電圖亦顯示個案於測額葉有異常慢波出現
    ，在排除個案部外傷或其他導致腦傷之原因後，個案認知功
    能下降與精神症狀之存在應與其長期使用酒精有關，客觀心
    理衡鑑亦可加以佐證，故個案符合「器質性精神病」診斷標
    準亦應無疑義，根據個案描述，案發當天雖個案本無傷害兩
    名被害人之意圖，然根據案發前病歷記錄，顯示個案之嫉妒
    妄想仍然存在，加以案發當時兩名被害人互動之情境催化個
    案之妄想內容，可能使個案當時之判斷能力與現實區辨能力
    有所損害，綜上所述，根據鑑定所獲資料，個案於犯行當時
    之精神狀態應可符合刑法第19條第2 項所稱「行為時因精神
    障礙或其他心智缺陷，致其辨識行為違法或依其辨識而行為
    之能力，顯著減低情形」，但未達同法第1 項所稱「行為時
    因精神障礙或其他心智缺陷，致不能辨識其行為違法或欠缺
    依其辨識而行為之能力」之情形。按由屏安醫院上開精神鑑
    定報告書之內容可知，屏安醫院已先就被告之一般疾病史等
    加以調查，然後再對被告施以身體及神經系統檢查、心理測
    驗等，及再詳細詢問被告對案發過程之敘述後才為被告於犯
    罪行為當時有被害妄想加以受案發時情境催化，致其辨識行
    為違法或依其辨識而行為之能力顯著減低之鑑定結論，該等
    結論顯有所本，應可採信，足證被告於本案犯行時，其行為
    能力因受精神障礙的影響達顯著降低，致其辨識行為違法或
    依其辨識而行為之能力顯著減低，故本院認應依刑法第19條
    第2 項之規定減輕被告刑責。
四、核被告所為，係犯刑法第271 條第2 項、第1 項之殺人未遂
    罪。被告雖有砍殺乙○○2 刀之行為，惟該2 次砍殺動作時
    間及地點均甚為密接，攻擊對象又為同一人，顯係基於單一
    犯意所為接續犯行，自僅得論處被告1 個殺人未遂罪。被告
    有事實欄所列前揭犯罪前科紀錄，有臺灣高等法院被告前案
    紀錄表可稽，被告受有期徒刑之執行完畢，五年以內故意再
    犯本件有期徒刑以上之罪，構成累犯，應依刑法第47條第1
    項規定加重其刑。被告已著手於殺人行為構成要件之實行，
    而未致被害人乙○○死亡之結果，其行為尚屬未遂，本院依
    刑法第25條第2 項規定，減輕其刑。被告於實施殺人犯行後
    ，有偵查犯罪權限之機關未發覺前，即向警報案，接受偵訊
    並坦承犯行，有警卷內所附之偵查報告可稽，公訴人就此亦
    不爭執，故被告該等行為已符合刑法第62條前段自首之規定
    ，故本院依法予以減輕其刑。被告於為本件殺人未遂犯行時
    ，如上所述其行為能力因受精神障礙的影響達顯著降低，致
    其辨識行為違法或依其辨識而行為之能力顯著減低，本院依
    刑法第19條第2 項規定，減輕其刑。被告之犯行同時有加重
    及減輕事由，依刑法第71條第1 項規定，應先加後減，而被
    告所為同時有數種減輕事由，依刑法第70條規定應遞減之。
    爰審酌被告並非毫無辯識或依其辨識而為行為之能力，卻僅
    因乙○○晚上停留於其前妻住處，即基於氣憤不顧乙○○生
    命安全會陷於危險，將菜刀藏於身後而接續往可能致乙○○
    於死之頭部砍了2 刀，導致被害人乙○○受有右外耳2 處撕
    裂傷約3 公分及5 公分之傷勢，乙○○當時所受之驚嚇甚大
    可輕易想見，被告之行為危害治安甚大，其行為復構成累犯
    應予加重其刑，惟念被告犯後即向警察機關自首，其為前開
    犯行時患有精神疾病致有相當程度之精神障礙，其辨識行為
    違法或依其辨識而行為之能力已顯著減低，及本案被害人乙○○最後幸未因被告攻擊導致死亡，並兼衡本案犯罪情節、
    乙○○已願意原諒被告、被告犯後態度、經濟狀況及智識程
    度（見警卷教育程度欄、職業欄及家庭經濟狀況欄之記載）
    等一切情狀，量處如主文所示之刑，以資懲儆。又本件扣案
    菜刀1 支、雖係被告供犯罪所用之物，惟係丙○○所有，業
    經丙○○供承在卷，故非被告所有之物，本院自無從為沒收
    之諭知，併予敘明。
五、公訴意旨另以：丙○○為甲○○前妻，2 人為家庭暴力防治
    法第3 條第1 款所稱之家庭成員，甲○○於上述98年5 月31
    日凌晨持菜刀砍殺乙○○後，因丙○○欲搶奪其菜刀，甲○○另基於傷害之犯意，持刀劃傷丙○○右手，致丙○○受有
    右手手指開放性傷口約4 公分之傷害，因認甲○○此部分之
    行為另構成刑法第277 條第1 項之過失傷害罪嫌。按告訴乃
    論之罪，告訴人於第一審辯論終結前，得撤回其告訴；又告
    訴經撤回者，法院應諭知不受理之判決，刑事訴訟法第238
    條第1 項、第303 條第3 款定有明文。
    本件被告所涉犯刑法第277 條第1 項之傷害罪，依同法第
    287 條前段之規定須告訴乃論，而告訴人丙○○於本院審理
    中，業已表示不再追究被告傷害犯行而撤回告訴，有本院98
    年12 月23 日審判筆錄及撤回告訴狀在卷可佐，則被告對丙○○所涉傷害犯行，本院依法自應逕為諭知公訴不受理之判
    決。
據上論斷，應依刑事訴訟法第299 條第1 項前段、第303 條第3
款，刑法第271 條第2 項、第1 項、第47條第1 項、第19條第2
項、第25條第2 項、第62條前段，判決如主文。
本案經檢察官劉昀到庭執行職務。
中    華    民    國    99    年    1     月    6     日
                  刑事第一庭  審判長法  官  潘正屏
                                    法  官  涂裕洪
                                    法  官  黃紀錄
以上正本證明與原本無異。
如不服本判決應於收受判決後10日內向本院提出上訴書狀，並
應敘述具體理由；其未敘述上訴理由者，應於上訴期間屆滿後
20日內向本院補提理由書（均須按他造當事人之人數附繕本）
「切勿逕送上級法院」。
中    華    民    國    99    年    1     月    6     日
                                    書記官  戴仲敏

司法院資訊處製作；財團法人民間司法改革基金會備份。
